【裁判字號】    97,消債更,744
【裁判日期】    970827
【裁判案由】    聲請更生程序
【裁判全文】
臺灣高雄地方法院民事裁定           97年度消債更字第744號
聲  請  人  甲○○
                      高雄市新.
上列當事人因消費者債務清理事件聲請更生，本院裁定如下：
    主  文
聲請駁回。
聲請費用由聲請人負擔。
    理  由
一、聲請意旨略以：聲請人有不能清償債務情事，前已提出債權
    人清冊，以書面向最大債權金融機構台北國際商業銀行股份
    有限公司（下稱台北銀行）請求共同協商債務清償方案，於
    民國95年9 月11日協商成立，並約定每月償還新臺幣（下同
    ）30,693元，而聲請人每月收入雖有66,838元，惟聲請人每
    月必要支出達55,356元，不符必要生活支出，原協商條件實
    屬過苛，故無力繼續履行原協商條件，顯因非可歸責於己之
    事由致履行有重大困難，且其無擔保或無優先權之債務總額
    未逾1,200 萬元，復未經法院裁定開始清算程序或宣告破產
    ，爰聲請更生云云。
二、按債務人與金融機構協商成立者，不得聲請更生或清算，但
    因不可歸責於己之事由，致履行顯有重大困難者，不在此限
    ；本條例施行前，債務人依金融主管機關協調成立之中華民
    國銀行公會會員辦理消費金融案件無擔保債務協商機制與金
    融機構成立之協商，準用前項之規定，消費者債務清理條例
    第151 條第5 項、第6 項分別定有明文。衡諸債之關係，係
    以當事人間之信賴關係為基礎，為社會經濟組織之重要支柱
    ，故當事人於以法律行為追求自己之利益之際，亦應顧及對
    方之利益，並考量債權債務在社會上之作用，本於誠實及信
    用之原則，行使債權及履行債務。是對於已陷入經濟上困境
    之消費者，若任其於惡性循環之債務窘境中自生自滅，將衍
    生嚴重之社會問題，難以維持安定之社會經濟秩序，故為兼
    顧債權人、債務人雙方之利益，對陷於經濟上困境之消費者
    ，乃允其於消費者債務清理條例施行後，得選擇以重建型之
    更生程序或清算型之清算程序清理其債務，藉以妥適調整債
    務人與債權人及其他利害關係人間之權利義務關係，保障債
    權人獲得公平受償，並謀求消費者經濟生活之重建復甦機會
    。惟對於已與金融機構協商成立，或於本條例施行前，已依
    金融主管機關協調成立之中華民國銀行公會會員辦理消費金
    融案件無擔保債務協商機制與金融機構成立協商之債務人，
    若非因不可歸責於己之事由，致履行顯有重大困難，僅係為
    圖謀減免債務，而不為債務之履行，自有違債權契約為誠信
    契約之本旨，故依消費者債務清理條例第151 條第6 項準用
    同條第5 項前段之規定，不得聲請更生或清算，始能避免肇
    致道德危險。次按聲請更生或清算不合程式或不備其他要件
    者，法院應以裁定駁回之，但其情形可以補正者，法院應定
    期間先命補正，消費者債務清理條例第8 條亦有明文規定。
三、經查：
  (一)聲請人於95年9 月11日依「中華民國銀行公會會員辦理消費
    金融案件無擔保協商機制」與各債權銀行協商成立，當時其
    積欠銀行之總債務為3,335,740 元，每月應繳金額30,693元
    ，有協議書及無擔保還款計畫書影本各1 件附卷可證。合先
    敘明。
  (二)本件聲請人具狀聲請更生，雖同時提出債權人清冊、財產及
    收入狀況說明書、財團法人金融聯合徵信中心當事人綜合信
    用報告影本、前置協商退件通知函暨「消費者債務清理條例
    」債務人向最大債權金融機構辦理前置協商申請書、郵局存
    摺影本、高雄市稅捐稽徵處96年契稅繳款書影本、財政部臺
    灣省南區國稅局財產歸屬資料清單、94、95年度綜合所得稅
    各類所得資料清單影本、健保及勞保投保資料、勞工保險卡
    、戶籍謄本、高雄市稅捐稽徵處96年全期使用牌照稅繳款證
    明、汽車燃料使用費催繳通知書、各類所得扣繳暨免扣繳憑
    單、南山人壽保險費繳納通知書、中華電信電信費轉帳代繳
    收據、電費收據、明台產物保險公司保險費收據、台灣固網
    電信費收據、台灣大哥大電信費帳單收據、石油氣氣費收據
    、統一發票、管理費用繳費單、房屋租賃契約書影本等到院
    ，惟聲請人所檢附之上開資料，經核其內容仍未齊備，有命
    補正之必要，並業經本院於民國97年7 月16日裁定命聲請人
    應予補正，且該裁定已於97年7 月23日為聲請人所收受，有
    本院上開裁定及送達證書在卷可稽。而聲請人雖於97年8 月
    7 日向本院出具陳報狀為補正，然綜觀其補正之內容，除有
    提出其債務協商協議書及還款計畫書影本、無擔保債務還款
    證明文件影本、96年度綜合所得稅各類所得資料清單影本、
    97年度1 月迄今薪資證明影本、受扶養人及配偶95、96年度
    國稅局財產歸屬資料及綜合所得稅各類所得資料清單影本、
    房租支出證明影本等件，但關於其於95年間依「中華民國銀
    行公會會員辦理消費金融案件無擔保協商機制」與各債權銀
    行協商成立後，有何因不可歸責於己之事由，致履行顯有重
    大困難之證明文件，則未補正。
  (三)再者，債務人與金融機構協商成立者，除非因不可歸責於己
    之事由，致履行顯有重大困難，否則不得聲請更生或清算，
    消費者債務清理條例第151 條第5 項規定意旨甚明。是債務
    清償方案成立後，應由債務人按其條件履行，如於其後發生
    情事變更，在清償期間內之收入或收益不如預期，致該方案
    履行困難甚或履行不能，而有不可歸責於己之事由，始能聲
    請更生或清算。此項規定旨在避免債務人任意毀諾已成立之
    協商，濫用更生或清算之裁判上債務清理程序，蓋以債務清
    償方案係經當事人行使程序選擇權所為之債務清理契約，債
    務人應受該成立之協議所拘束。債務人既已與金融機構協商
    成立，如認該協商方案履行有其他不適當情形，自仍應再循
    協商途徑謀求解決。本件聲請人雖陳稱其每月收入繳付協商
    款後，所剩根本無法支應必要生活費用，該協商條件實過於
    嚴苛云云，然查，聲請人於95年間協商成立時，每月之平均
    收入數額為71,745元，於96年間之每月平均薪資數額為85,4
    43元，於97年1 至7 月份之每月平均薪資則為83,994元，有
    聲請人之95年度、96年度綜合所得稅各類所得資料清單及97
    年度1 至7 月份薪資轉帳資料在卷足憑，顯見聲請人於95年
    間債務協商成立後，與其於97年2 月間毀諾、未依協議還款
    時，其間收入實係明顯增加，已難認其有何履行協商之重大
    困難可言。至聲請人雖謂其每月收入尚須扶養父母、配偶及
    2 名子女，經扣除基本生活費用所剩根本無法支應基本生活
    開銷，致無法履行協商條件云云，惟本件依聲請人所陳其父
    林田村及其母林張素娥之財政部台灣省南區國稅局財產歸屬
    資料清單、95、96年度綜合所得稅各類所得資料清單所載，
    聲請人之父林田村現有位於高雄市○鎮區○○里○○街5 巷
    20號之房屋一棟、及分別位於高雄市○鎮區○○段與臺南縣
    學甲鎮○○段之土地二筆，且於95年、96年間分別有所得53
    5,498 元、507,382 元；而聲請人之母林張素娥名下汽車1
    輛，且於95年、96年間均有營利所得分別為1,013 元、271
    元，足見聲請人之父、母應非不能以自己之財產維持生活而
    需由聲請人負扶養義務，則依民法第1117條規定，聲請人依
    法自尚無支應其父、母扶養費用之必要，是聲請人據此主張
    其收入不敷生活必要費用之支出云云，已難採信。再者以聲
    請人於97年2 月間毀諾時之每月平均收入83,994元，扣除協
    商款後仍餘53,301元，該等數額已足支付一般家庭生活之開
    支，亦難認聲請人有何「不可歸責於己之事由致履行顯有重
    大困難」之事由可言。況該協商條件既然係由聲請人與最大
    債權銀行雙方協議所達成，在客觀事實並未有顯著變動之下
    ，上述情事核屬聲請人在協商時可得預見，據以評估可否履
    行協商條件之事實，與「不可歸責於己之事由致履行顯有重
    大困難」之要件亦有所不符。又聲請人既有固定收入之履行
    能力，縱有履行不便，亦得經由個別債權銀行協商程序以求
    適當履債。且債務人為了償還債務，必須經歷履行期間較不
    寬裕之經濟生活，然此乃債務人於負擔債務時即得預見，是
    依誠實及信用之原則，債務人於有履行可能性時，仍應誠實
    勤勉地履行債務，故難僅憑聲請人空言主張其每月收入償還
    協商款後，無法支應基本生活開銷，原協商條件實屬過苛云
    云，而遽認聲請人履行顯有重大困難。準此，堪認聲請人尚
    乏不可歸責於己致履行顯有重大困難之情形可言。
四、綜上，本件聲請人既無不可歸責之事由，依原協商條件履行
    亦非顯有重大困難，應屬聲請更生之要件不備，且又無從補
    正，依首揭條文之意旨，自應駁回其更生之聲請，爰裁定如
    主文。
中    華    民    國    97    年    8     月    27    日
                  民事第一庭  法    官  劉惠娟
上為正本係照原本作成
如不服本裁定，應於裁定送達後10日內，以書狀向本院提出抗告
，並繳納抗告費新臺幣1,000 元。
中    華    民    國    97    年    8     月    27    日
                              書 記 官  林雯琪


司法院資訊處製作；財團法人民間司法改革基金會備份。
